【裁判字號】    96,易,1246
【裁判日期】    980119
【裁判案由】    違反就業服務法
【裁判全文】
臺灣士林地方法院刑事判決              96年度易字第1246號
公  訴  人  臺灣士林地方法院檢察署
被      告  甲○○
                      樓之19.
上列被告因違反就業服務法案件，經檢察官提起公訴（95年度偵
字第14353 號），本院判決如下：
    主  文
甲○○無罪。
    理  由
一、公訴意旨略以：被告甲○○明知任何人不得媒介外國人非法
    為他人工作，竟意圖營利，夥同姓名年籍不詳之陳先生，共
    同基於媒介外國人非法為他人工作之犯意聯絡，自民國95年
    4 月間起，與丙○○○約定以新臺幣（下同）5 千元代價，
    媒介原在賴欽淮住家從事監護工之越南國籍人阿花（原名
    BUI THI THUY，於92年5 月21日合法來臺擔任家庭看護工作
    ，原為賴欽淮所僱用，在彰化縣大村鄉○○村○○路408 巷
    257 號住家從事照護其母之工作，後因故於93年1 月8 日自
    行逃離賴宅），受丙○○○僱用，至其位於臺北縣淡水鎮○
    ○路12號2 樓之2 住處，從事照顧丙○○○丈夫楊遵法之工
    作，並約定由丙○○○每月支付阿花薪資2 萬元，甲○○則
    再向阿花抽取每月2 千元之介紹費用，迄95年9 月份止，計
    收取仲介費1 萬5 千餘元。嗣於95年9 月12日上午11時許，
    阿花主動向警自首，始悉上情，因認被告違反就業服務法第
    64條第2 項罪嫌。
二、按犯罪事實應依證據認定之，無證據不得認定其犯罪事實。
    又不能證明被告犯罪者，應諭知無罪之判決，刑事訴訟法第
    154 條第2 項、第301 條第1 項分別定有明文。再按，事實
    之認定，應憑證據，如未能發現相當證據，或證據不足以證
    明，自不能以推測或擬制之方法，為裁判基礎；且認定不利
    於被告之事實須依積極證據，苟積極證據不足為不利於被告
    事實之認定時，即應為有利於被告之認定；另認定犯罪事實
    所憑之證據，雖不以直接證據為限，間接證據亦包括在內，
    然無論直接證據或間接證據，其為訴訟上之證明，須於通常
    一般之人均不致有所懷疑，而得確信其為真實之程度者，始
    得據之為有罪之認定，倘其證明尚未達到此一程度，而有合
    理之懷疑存在，無從使事實審法院得有罪之確信時，即應由
    法院為諭知被告無罪之判決（最高法院40年臺上字第86號、
    30年上字第816 號、76年臺上字第4986號判例參照）。
三、本件公訴人認被告甲○○違反就業服務法之犯行，無非以被
    告於偵查中之供述、證人阿花於警詢中之陳述及證人丙○○
    ○於警詢、偵查中之證述、外勞居留資料查詢表等件資為論
    據。而被告甲○○於本院審理時，固承認有與陳性男子載送
    越南籍人士阿花前往證人丙○○○位於臺北縣淡水鎮住處，
    且亦曾前往證人丙○○○住處收取每月2 千元之費用，惟堅
    決否認有何違反就業服務法之犯行，辯稱：我不知道該名越
    南籍勞工阿花係非法脫逃之外勞，我只是幫仲介陳先生載送
    外勞及收取費用，再將錢交給陳先生。我只是開計程車的，
    有人叫車我就會去，只是賺取車資，不是仲介等語。
四、經查：
    (一)證人阿花於警詢時所為有關被告甲○○之供述部分，因刑
      事實務上之對人指認陳述，乃經由被害人或目擊證人指證
      確認實行犯罪行為人之證據方法。現行刑事訴訟法雖未明
      定關於指認之程序，然因指認人可能受其本身觀察能力、
      記憶能力及真誠性之不確定因素影響，考諸刑事訴訟法第
      159 條之1 至第159 條之3 規定被告以外之人所為審判外
      之陳述，須有可信之情況，始得作為證據之趣旨，是如何
      由指認人為適當正確之指認，自應依個案具體情形而決定
      。案發後之初次指認，無論係司法警察調查或檢察官偵查
      中所為，常重大影響案件之偵查方向甚或審判心證，自當
      力求慎重無訛，故除被告或犯罪嫌疑人係社會知名人士、
      熟識親友、特徵顯著、曾長期近距接觸、現行犯或準現行
      犯，或其他無誤認之虞者，方得採行當面、單獨之指認外
      ，皆應依訴訟制度健全國家之例，以「真人列隊指認」方
      式為之，不宜以單獨一人供指認，或僅提供單一照片，甚
      或陳舊相片，以作指認，更不得有任何暗示、誘導之不正
      方法，否則其踐行之程序即非適法，自難認已具備傳聞法
      則例外之可信性要件（最高法院95年度台上字第1172號判
      決意旨參照）。查越南籍人士阿花（BUI THI THUY）於95
      年9 月27日警詢時所為有關被告甲○○為非法仲介，媒介
      其至丙○○○家中照護其夫楊遵法乙節之指認供述（見95
      年度偵字第14353 號卷第11頁至第14頁），屬被告甲○○
      以外之人於審判外之言詞陳述，雖阿花業經遣送出境，於
      審判中滯留國外而無法傳喚，惟觀諸阿花當時初次指認被
      告甲○○之過程，係員警直接提示附有黑白照片數張（最
      後更新日期應為94年9 月14日）之被告甲○○口卡片傳真
      影本，再詢問「警方根據線索查出一位名叫甲○○計程車
      司機，也調出口卡片，請詳細看清楚，他是不是妳所供述
      的非法仲介高先生？」（見上開偵卷第11頁），其指認方
      式顯係一對一、是非式的單一相片指認，衡情阿花與該提
      供仲介工作之人原本素昧平生，亦未長期相處，則前開指
      認方式已與內政部警政署90年8 月20日發布之「警察機關
      實施指認犯罪嫌疑人程序要領」所列「應為非一對一之成
      列指認（選擇式指認）」、「不得以單一相片提供指認」
      之規範不符，再者，阿花於實施指認前，從不曾就該仲介
      工作之人年齡、長相、職業、生活環境等特徵為任何陳述
      ，指認時亦僅回答「我有把握最左邊的那位戴眼鏡人就是
      非法仲介叫做阿銘（音譯）的高先生」（見上開偵卷第12
      頁），未敘明如何確認口卡片上之人即為該人，而在別無
      其他可供指認對象之情況下，員警卻未事先提醒證人阿花
      「犯罪嫌疑人不一定為口卡片上之人」，甚至對證人阿花
      稱警方係按線索查出計程車司機甲○○並依此調出口卡照
      片，暗示被告甲○○即為涉嫌者，形同誘導證人阿花指認
      被告甲○○，又明顯違反前揭要領所列「指認前應由指認
      人先陳述犯罪嫌疑人特徵」、「指認前必須告訴指認人，
      犯罪嫌疑人並不一定存在於被指認人之中」、「指認前不
      得有任何可能暗示、誘導之安排出現」等規定，綜核上述
      情狀，不但警方懷疑被告甲○○涉案、將之選定為指認對
      象所依據之事證不明，證人阿花憑以指認之個人觀察、記
      憶能力不詳，其為指認時之認知及判斷，更有因員警違背
      規定實施之不當指認程序而受影響、誤導之虞，則其對被
      告甲○○所為指認供述，自難認為客觀可信。再者，證人
      阿花於95年9 月21日警詢筆錄中就其至雇主丙○○○、楊
      遵法住處非法工作是透過何人介紹乙問，僅陳述「我到楊
      遵法住處工作是透過一個叫做阿明（音譯）的高（音譯）
      先生介紹的，他的電話為0000000000（然實際上該門號申
      請人為THOMWAH SUMACAI ，非被告甲○○，見本院卷第11
      8 頁），仲介費我付給仲介新臺幣1 萬元，另外每個月阿
      嬤（指丙○○○）需付給仲介新臺幣5 千元... 」等語（
      同上偵卷第10頁）。惟於95年9 月27日之警詢筆錄中，警
      方卻提問「妳在本（9） 月21日指出非法工作是透過叫做
      阿明（音譯）的高先生介紹，高先生是從事計程車的司機
      ，電話為0000000000，0000000000（該門號確為被告甲○
      ○所申請、持用，見本院卷第119 頁），仲介費為新臺幣
      1 萬元，另外阿嬤（指丙○○○）每個月需付給仲介高先
      生5 千元，對不對？」等語（同上偵卷第11頁），參諸該
      2 份筆錄，證人阿花於95年9 月21日之筆錄中僅就被告之
      綽號、姓氏、及電話門號0000000000號為陳述，而95年9
      月27日之警詢筆錄警方卻加提問被告之職業、門號000000
      0000之電話供阿花指證，此顯係警方經調查後以所查得之
      資料而誘導詢問阿花，非阿花基於自主性之陳述。綜上各
      項理由，證人阿花於警詢時指認被告甲○○為犯罪嫌疑人
      之供述，其指認程序既違背相關指認規則，指認之動機、
      憑據及精確性亦啟人疑竇，揆諸首揭說明，不能證明具有
      「可信之特別情況」，不符刑事訴訟法第159 條之3 規定
      ，此外復查無其他法律規定例外得為證據之情形，依刑事
      訴訟法第159 條第1 項，自不得作為認定被告甲○○罪事
      實之證據。
    (二)證人丙○○○於檢察事務官偵查中之陳述部分，因刑事訴
      訟法第158 條之3 「證人、鑑定人依法應具結而未具結者
      ，其證言或鑑定意見，不得作為證據」之規定，證人依法
      應使其具結，以擔保證言係據實陳述。若違背該等具結之
      規定，未令證人於供前或供後具結，該等證言因欠缺程序
      方面之法定條件，即難認為係合法之證據資料，最高法院
      著有34年上字第824 號判例可資參照，可知證人如未依法
      具結，其證言非為合法證據資料，當無證據能力。查證人
      丙○○○於95年12月6 日、96年5 月16日檢察事務官偵查
      中而為陳述（見同上偵卷第42頁至第43頁、第68頁至第69
      頁），起訴書並評價為證人陳述，然經本院核閱相關卷證
      ，丙○○○並未就上開偵查中陳述之供前或供後具結，依
      上開說明，相關證言並無證據能力，依法不得作為證據。
      另證人丙○○○於本院審理中就僱用越南籍人士阿花（
      BUI THI THUY）乙節證稱：「有一天去倒垃圾，遇到別人
      僱用越南籍的外勞阿玉去倒垃圾，阿玉問說要請外勞可以
      幫妳介紹。我先生當時生病，我就說好。阿玉住我家樓上
      ，一個多月後阿玉就帶2 個外勞來。被告開計程車，還有
      一個男性40歲左右，姓陳的男子，帶阿花來給我們。」、
      「一個姓陳的帶阿花來，還有另一個菲傭，我不知道名字
      ，姓陳的叫我跟我先生徵選外勞。」（見本院卷第92頁）
      ，由上述可知確實另有一位姓名、年籍不詳之陳先生，由
      被告載送阿花及另一不詳之外傭至丙○○○住處，供其徵
      選，此部份之證述核與被告所述相符。惟證人丙○○○就
      徵選外傭之經過所述前後矛盾不一，其證稱：「當天有支
      付仲介費，支付5 千元，支付給姓陳的。」、「我也不清
      楚仲介費到底是1 萬元還是多少。姓陳的有給我一張甲○
      ○的名片，上面有價錢。」、「帶阿花來當天，只有姓陳
      的給我名片。」、「好像也有向姓陳的拿他自己的名片，
      反正就是2 張，1 張是甲○○、1 張是姓陳的。」、「仲
      介費不是拿給甲○○，是拿給一個外省人，40多歲，姓陳
      的。」、「被告沒有來收仲介費用，我根本不認識被告。
      」、「我好像有在95年9 月21日打0000000000電話給被告
      ，要他對非法介紹外勞的事情負責這件事，太久了，我忘
      記了。我好像有打，但是不是被告聽的，我也不知道。」
      等語在卷（見本院卷第93頁至第97頁），經核證人之上開
      證詞，前後矛盾，其對於仲介費用多寡、仲介費交付何人
      、有無向被告拿取名片、被告有無按月收取仲介費用等細
      節，皆無法交代詳實，揆諸一般人記憶隨時間逐漸淡弱乃
      為常情，而證人丙○○○又為82歲之年長者，案發迄今亦
      已逾3 年，證人之記憶因年齡、時間等因素致受影響，實
      屬當然，且證人亦稱其上所述之名片業已遺失，無能證明
      證人所述為真，本院實難就證人丙○○○之證詞率爾採信
      。
    (三)被告於偵查及本院審理中皆雖坦承確有替陳姓男子載送外
      勞及至丙○○○之住處收取費用，惟其辯稱：「我載到一
      位大陸人他帶著一位外勞，他問我要不要賺外快，他要我
      每個月去拿錢，拿到錢後，1 千元拿給陳先生，我拿1 千
      元是車錢。我是正常賺錢，因為我是開計程車的，所以有
      人叫車我就會去。陳先生的電話是0000000000號」、「乘
      客陳先生上車之後給我這個電話，我也不知道是誰。他約
      是30幾歲的人，是大陸人口音。他說他是仲介，他是帶合
      法外勞去工作。陳先生將我的手機號碼留給雇主，是因為
      陳先生要雇主拿錢給我，然後我再回板橋聯絡他將錢拿給
      他。我一次去跟楊太太拿2 千元給陳先生，陳先生再給我
      1 千元車資。」、「因為我還要賺陳先生後面的錢，所以
      我不會收了錢就跑。而且陳先生還有影印我的駕照資料。
      第一天認識的時候，他就說，如果我要賺他的錢，就把資
      料影印給他，以後還有很多生意讓我做。」、「我沒有懷
      疑，因為我第一次跟陳先生去的時候，車資是用跳錶的，
      總共1,200 元，是從永和到淡水來回，因為我在樓下等很
      久，所以他給我1,500 元。在回程車上，陳先生說要讓我
      賺1 千元，問我願不願意。」、「陳先生有給我仲介公司
      的名片，而且我每天在臺北火車站都有載外勞，我沒有懷
      疑所載外勞為非法逃逸外勞。」、「他叫我去收錢，我從
      板橋到淡水收1 千元的車資，算是正常的，不算是暴利」
      等語（見本院卷第16頁、第35頁至第36頁、第102 頁至第
      103 頁），就經驗法則而論，被告上開所述並無何悖於常
      情之處，亦無何矛盾失真之處，且本案確有姓名、年籍不
      詳之第三人陳先生，此與丙○○○之證詞相符，再者，被
      告若真係非法仲介之人，當不可能以真實之姓氏、綽號（
      高先生、阿銘）與當事人接觸，而被告所提供之00000000
      00號門號，經查為一名為乙○之人所申請，然已於93年8
      月11日停止使用，該部份證據已無從查起，另被告所述其
      有收受陳先生所遞之名片，惟該名片業已遺失，本院亦無
      從查究。
    (四)綜上各節說明，本件檢察官所舉各項積極證據及所為論述
      ，並不足以說服本院形成確信被告甲○○有公訴意旨所指
      犯行之心證，本件仍然可以合理懷疑為：仲介越籍人士阿
      花至丙○○○、楊遵法住處工作者，係被告甲○○以外之
      他人，被告甲○○遭起訴則係阿花、丙○○○為錯誤或虛
      偽指認之結果。
五、綜上所述，被告甲○○所辯尚堪採信，檢察官所提出之證據
    不足以證明被告甲○○有何公訴意旨所指之前揭犯行，此外
    ，復查無其他積極證據足認被告甲○○有何違反就業服務法
    第45條、第64條第2 項之犯行，被告甲○○犯罪自屬不能證
    明。從而，揆諸前揭法律規定及判例意旨，被告甲○○之犯
    罪尚屬不能證明，應諭知無罪之判決。
據上論斷，應依刑事訴訟法第301 條第1 項，判決如主文。
本案經檢察官王巧玲到庭執行職務
中    華    民    國    98    年    1     月    19    日
                  刑事第七庭法  官  高雅敏
以上正本證明與原本無異。
如不服本判決應於收受判決後10日內向本院提出上訴書狀，並應
應敘述具體理由。其未敘述上訴理由者，應於上訴期間屆滿後20
日內向本院補提理由書(均須按他造當事人之人數附繕本)「切勿
逕送上級法院」。
                            書記官  陳映羽
中    華    民    國    98    年    4     月    28    日


司法院資訊處製作；財團法人民間司法改革基金會備份。
